【裁判字號】    97,消債抗,130
【裁判日期】    970918
【裁判案由】    聲請更生程序
【裁判全文】
臺灣高雄地方法院民事裁定          97年度消債抗字第130號
抗  告  人  甲○○
上列抗告人因消費者債務清理條例聲請保全處分事件，對於中華
民國97年8 月1 日本院97年度消債更字第274 號裁定提起抗告，
本院裁定如下：
    主  文
抗告駁回。
抗告程序費用新臺幣壹仟元由抗告人負擔。
    理  由
一、本件抗告意旨略以：抗告人於89年離婚後即獨自扶養3 名小
    孩而長期累積扶養及教育費而背負龐大債務，抗告人毀諾乃
    因當時小孩升學、就學、補習、生活支出累積所造成，雖無
    明顯重大不可歸責於己之事證，但抗告人3 名小孩均就學中
    ，其中二子並分別罹患尿酸症及僵值性脊椎炎，無法分擔家
    中經濟，一家4 口完全靠抗告人薪資生活，95年協商時，協
    商之債權銀行並未對抗告人之債務有任何退讓或停止計息，
    抗告人為償還債務迫於無奈才同意，協商後，因抗告人兼職
    早上送羊奶之工作增加收入，然客戶若不付錢，抗告人即得
    自行吸收，抗告人苦無證據提出支出增加之證明文件，為此
    請求廢棄原裁定等語。
二、按「債務人與金融機構協商成立者，不得聲請更生或清算，
    但因不可歸責於己之事由，致履行顯有重大困難者，不在此
    限... 本條例施行前，債務人依金融主管機關協調成立之中
    華民國銀行公會會員辦理消費金融案件無擔保債務協商機制
    與金融機構成立之協商，準用前項之規定」，消費者債務清
    理條例第151 條第5 項、第6 項分別定有明文，而消費者債
    務清理條例之立法目的，依其立法理由乃認陷於經濟上困境
    之消費者若任其於惡性循環之債務窘境中自生自滅，其將衍
    生嚴重之社會問題，致難以維持安定之社會經濟秩序，故有
    予之分別情形依更生或清算之程式清理其債務之必要，藉以
    妥適調整其與各相關債權人等間之權利義務關係，以謀求消
    費者經濟生活之更生機會，從而健全社會經濟發展，惟私法
    上之債之關係，係以當事人間之信賴關係為基礎，為社會經
    濟組織之重要支柱，故當事人於以法律行為追求自己之利益
    之際，亦應顧及對方之利益，並考量債權債務在社會上之作
    用，本於誠實及信用之原則，行使其債權及履行其債務，故
    消費者如已與金融機構協商成立，或於本條例施行前已依金
    融主管機關協調成立之中華民國銀行公會會員辦理消費金融
    案件無擔保債務協商機制與金融機構成立協商，因此係經當
    事人行使程式選擇權所為之債務清理契約，債務人理應受該
    成立之協定所拘束，如無特殊情事，其原即應依此協商結果
    而為誠信履行，惟因慮及有些協商於成立之時，或僅考量債
    權數額之清償而未慮及債務人之經濟能力，或債務人於嗣後
    因經濟情況變更（如清償期間收入或收益不如預期）而致依
    約履行將使其陷於經濟上之困境甚或履行不能，故上開條例
    於此即另開「因不可歸責於己之事由，致履行顯有重大困難
    者」之履行例外以助債務人之更生，則已成立協商者不能或
    不願依約履行而依例外條款復聲請更生或清算者，自應就其
    例外情形嚴予審核，於該當後始准之為其所負義務關係之調
    整，以避免其任意毀諾、濫用債務清理程式而藉此善意之立
    法惡意圖謀減免債務，致使該程式陷於道德之危險，並因此
    使社會之信用緊縮而造成經濟之動盪。今抗告人於前既已依
    債務協商機制與金融機構成立協商，依上開說明，其原即應
    依此協商結果而為誠信履行，故其欲援引上開條例條項之例
    外規定而再聲請更生或清算時，自應就其不依約履行是否具
    不可歸責於己之事由而致履行顯有重大困難之情形嚴為審查
    以避免道德上之危險。
三、經查，抗告人固以前揭情詞置辯，惟抗告人自承其毀諾乃因
    當時小孩升學、就學、補習、生活支出累積所造成，並無明
    顯重大不可歸責於己之事證等語，則其既無法釋明毀諾有何
    不可歸責於己之事由，揆諸前揭規定，本已不符合得聲請更
    生之條件，而抗告人另稱協商條件嚴苛，但該協商條件既然
    係由抗告人與最大債權銀行雙方協定所達成，抗告人於協商
    當時自應已評估過自身之償還能力，且抗告人於95年6 月間
    協商成立前，即在私立高雄醫學大學附設中和紀念醫院任職
    迄今，而抗告人95及96年度薪資所得分別為377,049 元及38
    5,407 元（不包括考績獎金、年終獎金及暑假津貼），是其
    95及96年度每月之平均薪資數額為31,421元及32,117元（元
    下四捨五入），97年1 至7 月薪資所得為222,332 元，故其
    97年度每月之平均薪資數額為31,761元等情，業經原審函詢
    私立高雄醫學大學附設中和紀念醫院查明無訛，並有該院97
    年7 月28日高醫附人字第097002482 號函及所附薪資明細證
    明等資料在卷足憑，足認抗告人自協商成立迄今每月平均薪
    資並無顯著差異，而抗告人於此亦無法提出有何支出明顯增
    加之情形，則在客觀事實並未有顯著變動之情形下，抗告人
    上開所陳述之事由核屬其於協商當時可得預見，並據以評估
    可否履行協商條件之事實，與「不可歸責於己之事由致履行
    顯有重大困難」之要件不符，況抗告人既有固定收入之履行
    能力，縱有履行不便，亦得經由個別債權銀行協商程式以求
    適當履債，自無恣意毀諾之理。又抗告人雖與前夫楊勳忠已
    離異，然楊勳忠對其與抗告人所生育之3 名子女之扶養義務
    ，並不因其與抗告人離異而得免除，抗告人仍得依法請求楊
    勳忠給付3 名子女之扶養費，以減輕自己之負擔，附此敘明
    。綜上，原審以抗告人並無不可歸責之事由，依原協商條件
    履行亦非有重大困難，而駁回抗告人更生之聲請，於法並無
    違誤，抗告人上開所辯並無可採。
四、據上論結，本件抗告為無理由，爰依消費者債務清理條例第
    15條、民事訴訟法第495 條之1 第1 項、第449 條第1 項、
    第95條、第78條，裁定如主文。
中    華    民    國    97    年    9     月    18    日
                      民事庭審判長法  官  蘇鳴東
                                  法  官  鄭子文
                                  法  官  郭宜芳
上正本係照原本做成。
本裁定不得抗告。
中    華    民    國    97    年    9     月    18    日
                                  書記官  戴顯澄


司法院資訊處製作；財團法人民間司法改革基金會備份。
